【裁判字號】    89,判,885
【裁判日期】    890324
【裁判案由】    促進產業升級條例
【裁判全文】
行  政  法  院  判  決                            八十九年度判字第八八五號
    原      告  台灣明尼蘇達礦業製造股份有限公司
    代  表  人  乙○○
    訴訟代理人  甲○○
    被      告  經濟部工業局
右當事人間因促進產業升級條例事件，原告不服行政院中華民國八十八年一月四日台
八十八訴字第○○一○二號再訴願決定，提起行政訴訟，本院判決如左︰
    主  文
原告之訴駁回。
    事  實
緣原告於民國八十二年十二月一日與理鋼精機工業股份有限公司（以下簡稱理鋼公司
）簽訂合約，由理鋼公司承攬製造上膠機一台，交貨日期八十六年六月三十日。原告
於八十六年八月二十八日向被告申請核發購置設備或技術投資抵減證明。被告以該上
膠機設備係於八十二年十二月一日簽訂合約，已超過應於八十五年六月三十日前交貨
之期限，核與規定不符，乃以八十六年九月四日工證（八六）四組字第○三三三一七
號簡便行文表否准所請。原告於八十六年十月二十九日申復，被告以八十六年十一月
六日工（八六）四字第○四四二四九號簡便行文表函復，略以依行政院八十二年十一
月五日台八十二財字第三八八三三號函修正發布之民營製造業及技術服務業購置自動
化生產設備或技術及防治污染設備或技術適用投資抵減辦法（以下簡稱投資抵減辦法
），八十二年七月一日起至八十四年六月三十日之間訂購設備，並於八十五年六月三
十日以前交貨，且於交貨之次日起六個月內向被告申請核發證明，始合規定，本件已
超過申請期限，所請未便辦理。原告不服，提起訴願、再訴願，均遭決定駁回，遂提
起行政訴訟，茲摘兩造訴辯意旨於次：
原告起訴意旨略謂︰一、租稅法律主義始於英國一二一五年頒布之大憲章，為人身自
由以外全世界憲政制度之重要成分，以保護人民之財產權，亦形成政府不能任意向人
民課徵租稅之憲法基本原則。各國憲法沿襲至今，我國憲法亦不例外，乃原告人民有
依法律納稅之義務。二、法律保留原則是現代民主法治國家依法行政之基本法律原則
，指特定領域的國家事務應保留由立法者以法律規定，行政權之發動惟依法律的指示
始能決定行止。所謂「由立法者法律規定」，包括「直接以法律規定」以及「經法律
授權以命令規定」兩者。換另一個角度來說，指特定領域的行政行為，非有法律依據
或法律授權依據不得為之。法律保留原則之適用範圍究竟多廣，雖有爭議，惟其包括
對人民自由與財產權利保護的干預保留，則毫無疑義。中央法規標準法第五條第二款
規定，關於人民之權利義務者，應以法律定之。憲法第二十三條規定，人民之自由權
利，除為防止妨礙他人自由、避免緊急危難、維持社會秩序或增進公共利益所必要者
外，不得以法律限制之。稅捐、投資抵減及其他涉及應納稅額多寡之規定涉及對人民
財產權利之限制，依上述行政法上之法律保留原則、憲法第二十三條及中央法規標準
法第五條第二款，其構成要件與法律效果，應由法律定之，立法者制定之法律雖得授
權由行政機關以命令為補充規定，惟授權之目的、範圍及內容必須具體明確，然後據
以發布命令，方才合法，合先明。三、民營製造業及技術服務業購置自動化設備或
技術適用投資抵減辦法（簡稱投資抵減辦法），係依促進產業升級條例第六條第三項
規定之授權而訂定，其授權之目的係為促進產業升級、健全經濟發展，授權之範圍及
內容係自動化設備或技術投資抵減之適用範圍、施行期限及抵減率，因為這些項目關
係到稅捐實體法上投資抵減金額之大小，故授權行政院就這些項目訂定投資抵減辦法
。授權訂定之投資抵減適用範圍規定於投資抵減辦法第二條，授權訂定之投資抵減率
規定於投資抵減辦法第三條及第四條，授權訂定之投資抵減施行期限規定於投資抵減
辦法第五條第一項第一款。至於投資抵減辦法第五條第一項第二款及第三款與稅捐實
體法上投資抵減金額之大小無關，亦與投資抵減施行期限無關。換言之，只要於規定
期間內訂購並於規定期日以前交貨，即已充分明確表達投資抵減之施行期限，再加上
投資抵減之適用範圍及抵減率，稅捐實體法上投資抵減金額之大小因而確定且投資抵
減之權利亦成立生效，至於同條項第三款向稅捐稽徵機關申請抵減所得稅，係納稅義
務人向稅捐稽徵機關行使稅捐實體法上投資抵減之權利，與稅捐實體法上投資抵減金
額之大小無關，故同條項第三款並未規定期限。同條項第二款之向被告申請投資抵減
證明，係納稅義務人於稅捐實體法上投資抵減之權利生效後，向被告申請稅捐實體法
上投資抵減權利之證明，與稅捐實體法上投資抵減金額之大小無關，理應比照同條項
第三款無申請期限之規定，惟投資抵減辦法第五條第一項第二款規定必須於交貨之次
日起六個月內申請，此係投資抵減辦法添加母法所無之要件限制，限縮原告依母法行
使稅捐實體法上投資抵減之權利，逾越母法授權訂定投資抵減辦法之必要範圍及內容
，違反租稅法律主義、行政法上之法律保留原則及比例原則，依憲法第一七二條規定
，命令與憲法或法律牴觸者無效，故投資抵減辦法第五條第一項第二款「必須於交貨
之次日起六個月內申請」之規定，逾六個月才申請者，即不核發證明，發生失權效力
，顯係超越法律授權，應屬無效。原處分及訴願、再訴願決定依此規定否准投資抵減
證明之核發，顯屬違法，應予撤銷。四、退一步言之，再從事實層面作進一步分析，
原告於八十二年十二月一日委託理鋼公司承攬製造上膠機一台，雙方訂立合約，合約
價金為美金二、一七四、○○○元，依行政院八十二年十一月五日台八十二財字第三
八八三三號函修訂發布之投資抵減辦法第五條，八十二年七月一日起至八十四年六月
三十日間訂購之機器設備，應於八十五年六月三十日以前交貨，且應於交貨之次日起
六個月內向被告申請投資抵減證明。系爭之上膠機器設備業已於八十三年十一月十八
日交貨，其交貨日期符合投資抵減辦法之規定。五、被告及訴願及再訴願決定機關一
再主張原告於八十六年八月二十八日向被告提出購置自動化設備或技術投資抵減之申
請，稱原告已逾申請期限，而否准核發投資抵減證明。然如前段所述，原告購置之上
膠機符合抵減辦法規定，而抵減辦法關於申請期限六個月之規定應屬無效，則原告自
無逾申請期限。六、依前所述，促進產業升級條例授權行政院訂定辦法的範圍僅限於
其適用範圍、施行期限及抵減率，而並未授權其訂定投資抵減證明之申請期限。因是
，抵減辦法關於交貨之日起六個月內申請投資抵減證明之規定應不生效力。退一步言
，縱使不生無效之問題，但抵減辦法對於逾期申請者，並無補救之規定，即為法令規
範不周延，若僅因法令規範之周延問題而導致系爭案件無法適用促進產業升級條例之
優惠，不但違背該條例之促進產業升級之精神，亦逾越法律之授權範圍而有違租稅法
律主義、行政法上之法律保留原則及比例原則。七、綜上所述，原告之自動化機器設
備確已於前述投資抵減辦法所規定的期限內交貨，惟因工程龐大之不可預期之測試因
素，而至八十六年六月二十八日測試完成時始取得完整之統一發票，並始得據以申請
投資抵減證明。請基於政府獎勵民間投資，促進產業升級之原意，依租稅法律主義、
行政法上之法律保留原則及比例原則，判決撤銷原處分、訴願、再訴願決定，以維原
告之權益等語。
被告答辯意旨略謂︰一、原告購置上膠機設備，依檢附合約資料載明係八十二年十二
月一日簽訂，而行政院八十二年十一月五日臺八十二財字第三八八三三號函修正發布
之「民營製造業及技術服務業購置自動化生產設備或技術及防治污染設備或技術適用
投資抵減辦法」第五條規定，以八十二年七月一日起至八十四年六月三十日之間訂購
，並於八十五年六月三十日以前交貨，且於交貨之次日起六個月內向被告申請核發證
明，始符合規定。本案原告之交貨日期既係八十六年六月二十八日，自與上開規定不
合。二、就原告八十六年八月二十八日、十月二十九日之申請案，被告於九月四日工
證（八六）四組字第○三三三一七、十一月六日工（八六）四字第○四四二四九號函
所為之處分，係依規定辦理，並無不當，本件訴訟為無理由，請駁回其訴訟等語。
    理  由
按「為促進產業升級需要，公司得在下列用途項下支出金額百分之五至百分之二十限
度內，抵減當年度應納營利事業所得稅額；當年度不足抵減時，得在以後四年度內抵
減之：一、投資於自動化設備或技術。二、．．．三、．．．四、．．．」、「第一
項各款投資抵減之適用範圍、施行期限及抵減率，由行政院定之，並每二年檢討一次
。」分別為促進產業升級條例第六條第一、三項所明定：又「適用投資抵減之民營製
造業及服務業，其購置之自動化生產設備．．．應於八十二年七月一日起至八十四年
六月三十日之期間內訂購，並於八十五年六月三十日以前交貨」、「購置國內產製之
自動化生產設備．．．以運抵製造業工廠．．．之日期為準」亦分別為行政院八十二
年十一月五日台八十二財字第三八八三號函公布之民營製造業及技術服務業購置自動
化生產設備或技術及防治污染設備或技術適用投資抵減辦法第五條定有明文，上開行
政院台八十二財字第三八八三號函公布之投資抵減辦法第五條乃屬促進產業升級條例
第六條第三項授權行政院制定法律命令項目中有關同條第一項各款投資抵減之適用範
圍之行政命令，參諸該條項末段規定「並每二年檢討一次」之意旨，尚無子法逾越母
法之情形，難謂有命令牴觸法律之可言，尤無違反租稅法律主義及法律保留原則暨比
例原則之餘地，本院得予以援用。本件原告於八十二年十二月一日與理鋼公司簽訂合
約，由理鋼公司承攬製造上膠機一台，交貨日期八十六年六月三十日。原告於八十六
年八月二十八日向被告申請核發購置設備或技術投資抵減證明。被告以該上膠機設備
係於八十二年十二月一日簽訂合約，已超過應於八十五年六月三十日前交貨之期限，
核與規定不符，否准所請。原告不服，主張：行政院台八十二財字第三八八三三號函
修正發佈之投資抵減辦法第五條規定，有子法逾越母法之違法，違反租稅法律主義，
法律保留原則及比例原則，依憲法第一七二條規定，該命令牴觸法律無效。且系爭上
膠器設備已於八十三年十一月十八日交貨，因測試因素延至八十六年六月二十八日測
試完成始取得完整統一發票，據以申請本件投資抵減證明，其交貨日期並未逾期云云
。經查：原告於八十六年八月二十八日向被告為本件申請之申請書所載之「交貨日期
」及「安裝完成或預定安裝完成日期」均為八十六年六月三十日，有該申請書附原處
分卷可稽，向原告訂購系爭機器設備之日期為八十二年十二月一日，亦有買賣合約及
完工證明附原處分卷可稽，依首開投資抵減辦法第五條規定，原告應令出賣人於八十
五年六月三十日以前交貨，方得申請本件投資抵減證明，乃原告遲至八十六年六月三
十日才完成交貨，原處分以其已逾期，予以否准，尚無不合，次查：原告起訴時改稱
交貨日期應為八十三年十一月十八日，並未逾期云云，惟此翻異之訴稱，與其申請書
上所自認之交貨日期為八十六年六月三十日已不相符，本不足採信。況縱系爭機器可
認定係八十三年十一月十八日交貨，亦因首開投資抵減辦法第五條第一項第二款規定
「應於交貨之次日起六個月內，向經濟部工業局申請核發證明文件。．．．」，而原
告遲至八十六年八月二十八日才為本件申請，顯已逾六個月之期限，亦不應准許核發
投資抵減證明書。而投資抵減證明，乃用以抵減購置機器交貨之當年度應納之營利事
業所得稅，其申請期限自不宜長於六個月，此參諸上開投資抵減辦法第二條第八款，
第三條第一項之規定甚明，是以該辦法第五條第一項第二款所定「應於交貨之次日起
六個月申請」，仍屬於促進產業升級條例第六條第三項「第一項各款投資抵減之適用
範圍」，法律授權命令之權限範疇，既無子法逾越母法，命令牴觸法律之違法，亦無
違反租稅法律主義，法律保留原則及比例原則之可言，原告主張上開法律授權命令違
法無效云云，核難採信，從而原告所訴各節，均無足取，本件原處分揆諸首揭規定，
洵無違誤，一再訴願決定，遞予維持，俱無不合，原告起訴意旨，難謂為有理由，應
予駁回。
據上論結，本件原告之訴為無理由，爰依行政訴訟法第二十六條後段，判決如主文。
中    華    民    國     八十九      年      三      月     二十四      日
                    行 政 法 院 第 六 庭
                                審 判 長 評  事      徐  樹  海
                                         評  事      林  茂  權
                                         評  事      高  啟  燦
                                         評  事      蔡  進  田
                                         評  事      劉  鑫  楨
右  正  本  證  明  與  原  本  無  異
                                         法院書記官  陳  佩  玲
中    華    民    國     八十九      年      三      月     二十八      日


司法院資訊處製作；財團法人民間司法改革基金會備份。
